臺灣高等法院花蓮分院民事判決　九十三年度上更(一)字第一○號
　　上　訴　人　乙○○
　　訴訟代理人　王丕衍律師
　　被 上訴 人　甲○○
　　訴訟代理人　吳漢成律師
右當事人間請求清償票款事件，上訴人對於中華民國九十一年三月六日臺灣台東地方
法院九十年度訴字第五八號第一審判決，提起上訴，經判決後，由最高法院發回更審
，本院於九十三年八月十日言詞辯論終結，茲判決如左：
    主  文
上訴駁回。
第二審訴訟費用及發回前第三審訴訟費用由上訴人負擔。
    事  實
甲、上訴人方面：
一、聲明：
  (一)原判決不利於上訴人部分廢棄，被上訴人之訴應予駁回。
  (二)訴訟費用由被上訴人負擔。
二、陳述：除與第一審判決記載相同者，予以引用外，補稱：
  (一)原判決以上訴人前後所述，及證人陳振榮、郭巧慧與上訴人所述不同為理由，認
    為上訴人及證人所言不實在。但上訴人年紀已大，又因時間已久，在開庭與匆忙
    應訊之間，要求上訴人或證人能夠清晰記憶，實強人所難，且綜觀上訴人與證人
    之陳述，大致相同，僅細節部分略有不同，此乃因每人記憶能力不同，為正常現
    象，反之，如每個人述完全相同，豈非又以臨訟串供為理由，原判決以上開理
    由，判決上訴人敗訴，實有不當。
  (二)原判決又以上訴人為陳振榮款新台幣（下同）五十萬元予被上訴人前後，未曾
    向被上訴人表示要索回系爭支票，而認為此與常情有違，但上訴人是否知悉支票
    遭盜開，與是否知悉被盜支票流向何處，為兩回事，本件並無證據足以證明上訴
    人知悉系爭支票流入被上訴人手中，上訴人又何從向被上訴人索回，何況貨款債
    務人為陳振榮，並非上訴人，依理應由陳振榮出面交涉，上訴人又有何義務必須
    出面交涉；換言之，上訴人有無出面交涉，與上訴人支票是否遭人盜開無關，原
    判決此項理由，實有違常理。
  (三)按盜開支票，須負偽造有價證券罪責，法定刑為三年以上有期徒刑，若非確有其
    事，陳振榮何須無端承認，原判決對此有利上訴人之答辯，忽略不論，令人不服
    。
  (四)本件買賣係存在於被上訴人與陳振榮之間，此為原審判決所認定，亦即被上訴人
    之妻及其僱用之司機歐清誥於原審所證明，則被上訴人以清償貨款法律關係向上
    訴人請求即無理由。
三、證據：援用原審及本院前審提出之證據。
乙、被上訴人方面：
一、聲明：
  (一)上訴駁回。
  (二)第二審訴訟費用及發回前第三審訴訟費用由上訴人負擔。
二、陳述：除援用歷審歷次書狀、庭訊之主張、抗辯外，再補稱：
  (一)上訴人在原審即已自認系爭支票之「帳戶是我的，印章也是我的，沒有爭執」（
    見原審卷第三十二頁），雖又辯稱「但是我兒子盜蓋的」，然亦自承對盜蓋之事
    實並無證據，其更稱「沒辦法舉證」。參照最高法院七十年度台上字第四三三九
    號、八十六年度台上字第七一七號判決意旨稱：「支票為無因證券，執票人行使
    票據上權利，就支票之取得，有無正當原因，或有無對價關係，自不負證明之責
    。又發票人欄之印章如為真正，即應推定該支票亦屬真正。申言之，得據以判斷
    該支票係為發票人作成。倘主張其印章係被盜用時，則被盜用之事實，按諸舉證
    責任分配之原則，轉應由為此主張者負舉證責任」、「當事人主張有利於己之事
    實，就其事實有舉證之責任，又私人之印章，由自己使用為常態，被人盜用為變
    態，主張變態事實之當事人，自應就此印章被盜用之事實負舉證之責任。被上訴
    人於事實審已自承系爭借據連帶保證人所蓋用之印文為其印鑑，係屬真正，則被
    上訴人自應就其抗辯係遭他人盜蓋一節，負舉證責任」。
  (二)上訴人在原審及更審前鈞院審理中一再改異說詞，前後矛盾尚且有違常理，且與
    其子陳振榮、媳婦郭巧慧之供詞互相矛盾，實無法證明其主張之支票遭盜用或印
    章遭盜蓋之事實，茲臚列其要旨如下：
    1.關於知悉支票被盜用之時間：
      上訴人在原審第四十五頁稱：在陳振榮開票後數天就知道，已開了十張，那
        是八十九年四、五月的事。但經法院訊問其子、媳婦後確又企圖附和渠二人
        說詞，在原審卷第一六三頁稱：「我是在銀行通知退票後才知道陳振榮偷開
        我的票」。
      但陳振榮則在原審卷第四十三頁稱：「乙○○不知道我用他的票給付貨款，
        直到原告告上法院才知道」，繼而在原審卷第四十六頁改稱：「我媽媽是在
        八十九年十月三十日他的支票跳票後，原告向我催收貨款才知道我簽他的票
        」，後又再更改說詞，於原審卷第一二六頁又稱：「乙○○知道我盜開他的
        票的是應該是在匯款前一個禮拜左右」。
    2.關於乙○○是否經營生意：
      陳振榮在原審第四十四頁稱：「已十幾年沒管我生意」，但乙○○自承「我
        已三、四年未管工廠的事」，具見渠二人所述已有出入。
      且與由上訴人自己所舉證人余順治在原審第九十九頁證述內容可知，渠二人
        所言與事實不符，證人稱：「已經經營四、五年了」。
    3.關於系爭支票開立使用情形：
      陳振榮在原審第一二六頁稱：「票是一次先撕十幾張空白的拿走，但是我是
        分好幾次簽發給原告及另外一位賣主」。但其妻郭巧慧於原審卷第一五八頁
        稱：「（陳振榮當時是整本拿給你簽，還是撕好一張、一張的？）整本。是
        整本拿回來寫的」。
      然上訴人在原審第四十四頁則稱：「我認識他們已經廿幾年，當時我向原告
        買鴨子，都是開立我自己的支票」。
      顯見上訴人業已使用支票多年，豈有不知如其支票被盜用印章而簽發，必須
        馬上依法定程序主張票據無效，否則即須自負票據清償責任之理？
    4.又證人辛張金枝於原審九十年四月四日到場證稱：「之前因陳振榮所開的票退
      票，我們不再繼續賣給他，後來是乙○○打電話要我們繼續出貨給他兒子，並
      要開票給我們作為給付擔保，我們才出貨」，嗣於同年五月十六日再次到庭證
      稱：「從八十九年開始因為陳振榮所有的支票退票，原告即要求乙○○及陳振
      榮拿乙○○的支票給付貨款，乙○○當時有同意簽發自己的支票」等語，是乙
      ○○確有同意簽發支票抵付貨款無訛，則系爭支票縱由第三人代為簽發，亦係
      乙○○所授權簽發，乙○○仍應負給付票款之責；再者，倘陳振榮確係盜用乙
      ○○之印章而簽發支票，則此涉及刑事偽造有價證券之罪責，何以一面主張被
      盜開支票，一方面又遲不循法律途徑提民、刑事訴訟以避免權益受損？
    5.尤其矛盾的是，上訴人系爭支票簽發後，於八十九年九月五日替陳振榮匯款五
      十萬元予被上訴人以清償部分貨款，此為上訴人所不爭執，並有彰化銀行台東
      分行九十年十二月六日彰台東字第一一七四號函附於原審卷可佐。參酌上訴人
      自承匯款前後均未曾向被上訴人表示要取回遭陳振榮盜開之系爭支票（見原審
      卷九十年十二月十九日筆錄），反而匯款五十萬元予被上訴人，足見系爭支票
      確係上訴人親自簽發或授權第三人代為簽發，否則豈有不爭執反而匯款清償票
      款之理？
  (四)關於上開盜用之事實，上訴人未能舉證說明，且與其他相關證人之供證內容出入
    甚大，更且矛盾，最高法院在本次發回意旨中即已在判決書中第五頁第六行以下
    揭示其嚴重矛盾，不足採信之內容，謂「原審未詳予調查審認，亦未說明證人辛
    張金枝之證詞何以不足之理由，竟採信被上訴人（此指乙○○）之子陳振榮及其
    媳婦郭巧慧與被上訴人陳述內容前後反復不一，相互矛盾之證詞，遽謂系爭支票
    乃陳振榮所盜開，而為上訴人（此指甲○○）不利之判決，自有可議，且有判決
    不備理由之違法」。上訴人仍執陳詞提起上訴，並無理由。
三、證據：援用原審提出之證據。
    理  由
一、本件被上訴人於原審起訴主張：上訴人與其子陳振榮合夥自八十八年起，連續共
    向伊購買大鴨，截至九十年二月初，共積欠貨款四百三十五萬二千五百元，為清
    償上開債務，上訴人乃簽發如原判決附表一所示之支票九張（下稱系爭支票），
    計二百七十六萬四千五百元（陳振榮則另簽發金額共一百五十八萬八千元之本票
    四張）支付，上開支票屆期提示，皆未獲付款等情，求為命上訴人給付票款四百
    三十五萬二千五百元並加給法定遲延利息之判決（原審判命上訴人應給付被上訴
    人二百七十六萬四千五百元本息，駁回被上訴人其餘之訴，被上訴人就其敗訴部
    分未提起上訴未據聲明不服，業已確定）。上訴人則以：系爭九張支票，係伊子
    陳振榮盜開，伊並未向被上訴人購買大鴨，自無以系爭支票支付貨款，伊不負支
    付票款責任等語，資為抗辯。
二、本件被上訴人就其主張之事實，業據提出系爭支票及退票理由單各九紙為證，且
    上訴人亦自承系爭九張支票為伊所有，同時對於印章之真正亦不爭執，自堪信為
    真實；惟上訴人以：伊與被上訴人間並無買賣關係，系爭支票係其子陳振榮未經
    其同意，盜用其印章所簽發，伊自不負清償票款責任云云置辯。按當事人主張有
    利於己之事實者，就其事實有舉證之責任，民事訴訟法第二百七十七條前段定有
    明文。次按「支票為無因證券，執票人行使票據上權利，就支票之取得，有無正
    當原因，或有無對價關係，自不負證明之責。又發票人欄之印章如為真正，即應
    推定該支票亦屬真正。申言之，得據以判斷該支票係為發票人作成。倘主張其印
    章係被盜用時，則被盜用之事實，按諸舉證責任分配之原則，轉應由為此主張者
    負舉證責任」、「當事人主張有利於己之事實，就其事實有舉證之責任，又私人
    之印章，由自己使用為常態，被人盜用為變態，主張變態事實之當事人，自應就
    此印章被盜用之事實負舉證之責任。被上訴人於事實審已自承系爭借據連帶保證
    人所蓋用之印文為其印鑑，係屬真正，則被上訴人自應就其抗辯係遭他人盜蓋一
    節，負舉證責任」（最高法院七十年度＜原審誤植為七十三年度＞台上字第四三
    三九號、八十六年度台上字第七一七號判決要旨參照）。查上訴人對於系爭支票
    發票人欄印章之真正，並不爭執，既如前述，則其就系爭支票係遭陳振榮盜開之
    有利於已之事實，揆諸前揭說明，自應負舉證責任。
三、經查：
  (一)上訴人於原審初稱：伊自己一人住在台東市○○路二十六號房屋，將系爭支票簿
    及印鑑章放在客廳桌子抽屜內，桌子僅伊一人在使用，伊在陳振榮盜開支票後數
    日，即約在八十九年四、五月間即已知悉支票被陳振榮盜用，陳振榮自八十九年
    農曆七月間其妻郭巧慧離家出走後，始與小孩搬來與伊同住云云（見原審卷第四
    十五頁）。嗣改稱：係在銀行通知系爭支票退票後始知陳振榮盜開其支票等語（
    見原審卷第一六三頁）。而證人陳振榮於原審初證稱：伊自八十六年間開始經營
    加工廠起，即與其妻小與上訴人同住於台東市○○路二十六號房屋，自八十九年
    起，因伊自己之支票已拒絕往來，乃在上訴人房間內辦公桌未上鎖之抽屜中取得
    系爭支票簿及印鑑章，共盜開十張，分十次簽發，實際發票日期係在票載發票日
    之一、二個月前，上訴人係在系爭八十九年十月三十日之支票退票後，被上訴人
    向伊催討貨款時，始發現支票被伊盜用云云（見原審卷第四十六頁），嗣證稱：
    上訴人知悉伊盜用支票之時間應係在上訴人於八十九年九月五日匯款五十萬元予
    被上訴人前一週，伊當時係一次從上訴人之系爭支票簿撕下十餘張空白支票帶走
    ，再逐次簽發，每次簽發後，伊即至上訴人住處，在系爭支票簿之存根上記載伊
    借用之文字等語（見原審卷第一二六、一二七頁），後又證稱：系爭支票之發票
    日與實際簽發支票之日期約距四個月之久，伊當時住在台東市仁愛國小後之世紀
    國堡公寓，每次簽發支票後，即會赴上訴人家中拿回系爭支票簿交給郭巧慧在支
    票存根上記載伊借用支票之文字云云（見原審卷第一六０、一六二頁），證人即
    陳振榮之妻郭巧慧則於原審證稱：陳振榮盜用系爭支票前，全家係住在台東市世
    紀國堡公寓，盜用支票後，始與上訴人同住在台東市○○路二十六號房屋，陳振
    榮因工作繁忙，故有部分系爭支票係由伊代為簽發，每次都是陳振榮將上訴人之
    系爭支票簿整本交給伊簽發，一次簽發二、三張支票，簽發後不久，陳振榮就會
    將系爭支票簿拿回家請伊在支票存根上記載陳振榮借用之文字等語（見原審卷第
    一五七頁）。細稽上訴人所辯及證人陳振榮、郭巧慧之證言，就彼此同住一處之
    時間、系爭支票及印鑑章存放地點、上訴人何時知悉被盜用支票、陳振榮簽發支
    票之地點、方式（一次撕下十餘張支票逐次簽發或在系爭整本支票簿上簽發）、
    張數（分十次簽發或一次簽發二、三張），乃至填載系爭支票存根之地點、時間
    及方式等事項，前後所述內容反覆，彼此陳述相互矛盾，參酌證人陳振榮、郭巧
    慧分別係上訴人之子、媳，彼此關係密切等情，足見上訴人所辯及證人之證言均
    難採信。又上訴人所辯，雖為被指陳盜用支票之陳振榮所自承，惟觀諸上訴人及
    證人陳振榮、郭巧慧之證述，非但各自前後不一，彼此間更有截然不同之矛盾處
    ，已如前述，上訴意旨所稱記憶有誤，不違常情等語，並非可採。
  (二)又上訴人在系爭支票簽發後，於八十九年九月五日為陳振榮匯款五十萬元予被上
    訴人，以此清償部分貨款，此為上訴人所不爭執，且有彰化商業銀行台東分行九
    十年十二月六日彰台東字第一一七四號函附卷可稽（見原審卷第一一三、一一四
    頁），參酌上訴人自承於匯款前後均未曾向被上訴人表示要取回遭陳振榮盜開之
    系爭支票等情（見原審卷第一二四頁），足見上訴人若已知悉陳振榮盜用其支票
    簽發予被上訴人，豈有不出面與被上訴人交涉取回系爭支票或向被上訴人表示支
    票被盜用之情事，反而為陳振榮匯款予被上訴人之理？凡此顯與常情有違，更可
    證明上訴人所辯系爭支票係遭陳振榮盜用乙節，不足採信。
三、從而，被上訴人依票據法律關係請求上訴人給付票款二百七十六萬四千五百元並
    加計法定遲延利息，即屬有據，應予准許。況且依照前述之舉證責任分配法則，
    上訴人既無法舉證證明其所抗辯事項為真，自無從認其上訴所執理由得以推翻原
    判決之事實認定。原審因予被上訴人此部分勝訴之判決，並依職權宣告假執行，
    於法並無不合。上訴意旨仍執陳詞指摘原判決不當，求予廢棄改判，並無理由，
    應予駁回其上訴。
四、本件事證已臻明確，兩造其餘攻擊防禦方法及所為之立證，與判決結果均不生影
    響，爰毋庸一一論述，併此敘明。
據上論結，本件上訴為無理由，依民事訴訟法第四百四十九條第一項、第七十八條，
判決如主文。
中　　　華　　　民　　　國　　九十三　　  年　　九　　  月　　  九　　  日
                                    審判長法官　吳　鴻　章
                                          法官  林  慶  煙
                                          法官  張  健  河
右正本係照原本作成。
如對本判決上訴，須於判決送達後二十日內向本院提出上訴狀，未表明上訴理由，應
於提出上訴後二十日內向本院補提理由書狀（均須按他造當事人之人數附繕本）上訴
時應提出委任律師或具有律師資格之人之委任狀；委任有律師資格者，另應附具律師
及格證書及釋明委任人與受任人有民事訴訟法第四百六十六條之一第一項但書或第二
項（詳附註）所定關係之釋明文書影本。
　　　　　　　　　　　　　　　　　　　法院書記官　陳　有　信
中　　　華　　　民　　　國　　九十三　　年　　　九　　　月　　　九　　　日
附註：
民事訴訟法第四百六十六條之一（第一項、第二項）：
對於第二審判決上訴，上訴人應委任律師為訴訟代理人。但上訴人或其法定代理人具
有律師資格者，不在此限。
上訴人之配偶、三親等內之血親、二親等內之姻親，或上訴人為法人、中央或地方機
關時，其所屬專任人員具有律師資格並經法院認為適當者，亦得為第三審訴訟代理人
。
本件得上訴。
